【裁判字號】    89,交訴,2
【裁判日期】    900313
【裁判案由】    業務過失致死等
【裁判全文】
臺灣基隆地方法院刑事判決                            八十九年度交訴字第二號
    公  訴  人  臺灣基隆地方法院檢察署檢察官
    被      告  甲○○
    選任辯護人  楊思勤
右列被告因業務過失致死案件，經檢察官提起公訴 (八十八年度偵續字第二四號 )，
本院判決如左：
    主      文
甲○○共同中華民國船舶之船長，違反中華民國船舶，非經主管機關許可，不得航行
至大陸地區之規定，處有期徒刑貳月，如易科罰金以參佰元折算壹日。
    事      實
一、鄭水池（已歿）係基隆籍「新宏發號」漁船（統一編號ＣＴ四─００一七一五號
    ，現改名為「新生號」）船長，甲○○則為該船輪機長，明知中華民國之船舶未
    經主管機關許可，不得航行至大陸地區，二人為至大陸地區福建省松下漁港僱用
    大陸漁工，竟共同基於犯意聯絡，於民國八十七年八月一日十九時三十五分許，
    未經主管機關許可，自台北縣磺港漁港派出所報關出海，以輪流駕駛之方式直航
    至大陸地區，嗣於同年月二日下午十五時四十五分許，「新宏發號」漁船駛至大
    陸地區福建省松下漁港六號浮標旁（即北緯二十五度四十一分、東經一一九度三
    十五分）海域時，與大陸籍「浙舟漁冷十號」冷藏運輸船發生碰撞，致船長鄭水
    池落海失蹤（於同月六日已發現鄭水池屍體），經甲○○與新宏發號漁船船主聯
    絡後始查知上情。
二、案經臺灣基隆地方法院檢察署檢察官自動檢舉偵查起訴。
    理  由
一、訊據被告甲○○對於前開「新宏發號」漁船航行至大陸地區福建省松下漁港六號
    浮標旁與大陸籍「浙舟漁冷十號」冷藏運輸船發生碰撞之事實固不諱言，惟矢口
    否認有何違反臺灣地區與大陸地區人民關係條例之直航大陸地區犯行，辯稱：伊
    並不會開船，僅隨船長鄭水池出海捕魚，不知船長要將漁船航至大陸地區云云。
    。惟查：
    (一)、船長鄭水池與被告甲○○二人輪流駕駛「新宏發號」漁船自台北縣磺港漁
          港派出所報關出港，準備載運大陸漁工上船工作，航至大陸地區福建省松
          下漁港六號浮標旁海域時，與大陸籍「浙舟漁冷十號」冷藏運輸船發生碰
          撞等情，業據被告甲○○於偵查、審理時供述：去大陸船是船長開的，如
          船長開累時會改用自動駕駛，再叫我上去查看一下（八十七年度偵字第五
          二九三號第十六、十七頁）；大部分時間是船長在駕駛，他去休息時我在
          船長室幫他看（八十八年偵續字第十九、八十八頁）；報關出港後要去大
          陸請大陸漁工，要找人做漁工等語明確，核與證人謝明安於偵查中證稱：
          鄭水池開船出港是要去僱大陸漁工（八十八年偵續字第二四號第三十八頁
          ）等語相符，此外並有漁船進出港檢查表、漁船進出港申請書及中華人民
          共和國梅花漁港監督所出具之「關於浙舟漁冷十號與新宏發號碰撞事故的
          初步調查報告」影本各一份在卷可證，被告甲○○與船長鄭水池駕船直航
          大陸地區之客觀犯行，已堪認定。
    (二)、又上開漁船自報關出港至發生碰撞事故為止，已航行逾二十小時，期間被
          告與船長鄭水池間均沈默不語，未相互閒聊以明瞭漁船未來之動態？將至
          何處僱請大陸漁工？又被告代鄭水池看守駕駛台時，也未向鄭水池詢問明
          確之航向及目的為何？任憑鄭水池定位之指示，而由鄭水池駕駛漁船航向
          茫然不知之未來？凡此種種顯大違常理。再者，參諸被告自承其擔任船員
          已二十餘年，顯見其航行之經驗甚為豐富，倘其確實為同意直航大陸，則
          其見該漁船駛近大陸地區福建省松下漁港海域時，竟未予反對，反至廚房
          煮麵進食，衡與常情有違，足證被告係明知鄭水池駕船直航大陸地區之舉
          而予以同意。
    綜上，被告辯稱其事前毫不知情云云，實違常理、常情，顯不足採信，其犯行洵
    堪認定，自應依法論科。
二、按中華民國船舶、航空器及其他運輸工具，非經主管機關許可，不得航行至大陸
    地區，台灣地區與大陸地區人民關係條例第二十八條第一項定有明文。核被告甲
    ○○所為，係違反台灣地區與大陸地區人民關係條例第二十八條第一項之規定，
    應依臺灣地區與大陸地區人民關係條例第八十條第一項前段規定處罰，其雖非船
    長或船舶所有人，但與船長鄭水池自始計畫駕船航行至大陸地區載運大陸漁工，
    其二人間有犯意聯絡與行為分擔，依刑法第三十一條第一項之規定，仍應論以共
    同正犯。審酌被告素行不佳，此次係圖一時方便，而直接航行至大陸地區僱用大
    陸漁工，並無其他不法意圖，行為之情節尚屬輕徵，犯罪所生損害非鉅、犯後態
    度等一切情狀，量處如主文所示之刑，並諭知易科罰金之折算標準，以資懲儆。
三、公訴意旨另以：被告甲○○於八十七年八月二日下午十五時四十五分許，駕駛「
    新宏發號」漁船至大陸地區福建省松下漁港六號浮標旁（即北緯二十五度四十一
    分、東經一一九度三十五分）海域準備停靠松下漁港時，適有大陸籍「浙舟漁冷
    十號」冷藏運輸船起錨準備出港前往福建省福清市卸貨，被告甲○○因操舵失誤
    ，以Ｓ型航行且速度較快，以致兩艘船舶發生碰撞，鄭水池因而落海失蹤，至同
    年月六日在距六號浮標八百公尺遠之元洪碼頭始發現鄭水池屍體，因認被告甲○
    ○另涉有刑法第二百七十六條第二項之業務過失致死罪嫌云云。
四、按犯罪事實應依證據認定之，無證據不得推定其犯罪事實，刑事訴訟法第一百五
    十四條定有明文；又事實之認定應憑證據，如未能發現相當證據，或證據不足以
    證明，自不能以推測或擬制之方法，以為裁判基礎（參見最高法院三十二年度上
    字第二八八號判例意旨）；而不能證明被告犯罪或其行為不罰者，應諭知無罪之
    判決，刑事訴訟法第三百零一條第一項定有明文。次按，刑事訴訟法上證明之資
    料，無論其為直接證據或間接證據，均須達於通常一般人均不致於有所懷疑，而
    得確信其為真實之程度，始得據為有罪之認定，若其關於被告是否犯罪之證明未
    能達此程度，而有合理性懷疑存在，致使無從形成有罪之確信，根據罪疑惟輕之
    證據法則，即不得遽為不利被告之認定，其以情況證據即間接證據斷罪時，尤須
    基於該證據在直接關係上所可證明之他項情況證據，本乎推理作用足以確證被告
    有罪，方為合法，不得徒憑主觀上之推想，將一般經驗上有利被告之其他合法情
    況逕予排除，此觀諸最高法院三十二年上字第六七號、七十六年台上字第四九八
    九號判例意旨亦甚明顯。
五、公訴人認被告甲○○涉有上開業務過失致死罪嫌，無非係以告訴代理人何兆龍之
    指述、證人呂學聰之證述及漁船進出港檢查表、漁船進出港申請書、中華人民共
    和國梅花漁港監督所出具之「關於浙舟漁冷十號與新宏發號碰撞事故的初步調查
    報告」、船籍卡、船舶檢查記錄簿、船員資料記錄卡、漁船毀損照片等證物為其
    主要論據，固非無見。然訊據被告甲○○堅決否認有公訴人所指之業務過失致死
    犯行，並辯稱：碰撞事故發生時，新宏發號漁船係由船長鄭水池駕駛，伊在廚房
    煮麵不知發生何事，對於鄭水池之死亡伊並無過失等語。經查新宏發號漁船之股
    東謝明安於八十六年十月間向案外人曾建盛購買自動操舵設備，並裝置於新宏發
    號漁船上使用，八十七年十二月三十日證人呂學聰對該船定期檢查時，該船仍裝
    設有自動操舵設備等情，業據證人謝民安、曾建盛及呂學聰等人於偵查及本院審
    理時分別證述明確，顯見新宏發號漁船於前揭時地發生碰撞事故時船上已設有自
    動操舵設備。又查上開自動操舵設備，既可自動操舵，亦可遠隔操舵，所謂遠隔
    操舵是把遠隔管制器插電後，即可延長在線端遙控駕駛，遠隔管制器約有三十幾
    台尺長，可延伸至駕駛艙外使用，採用自動操舵時是在固定船行進方向，船舶會
    針對所設定之方位行進，如有風浪亦會自動校正船舶行進方向，船舶僅可朝一方
    向直直行進，不能Ｓ型行駛，遠隔操舵有一個遙控管制器開關，切右邊可遙控、
    左邊可自動，切遙控時船可自由操作向左或右行進，亦可以Ｓ型行進，遙控相當
    於手控一樣，可自由操控，換言之，所謂線控（即遠隔操舵）是可以改成自動或
    手動的，可固定方向，亦可轉彎，如把自動關掉採用手動，也可以進出港之事實
    ，復據證人曾建盛、呂學聰於本院證述屬實，並有上開自動操舵設備型錄一份、
    照片二張在卷足憑。是依上開說明，縱認該船於發生碰撞時呈Ｓ型航行，駕駛員
    非必然是於駕駛艙內以手控操舵方式駕駛，亦有可能是採遠隔操舵方式，於駕駛
    艙外遙控駕駛漁船，故公訴人依該船發生碰撞並未毀損操舵處即船長室，竟導致
    鄭水池落海溺斃，即推斷事故發生當時鄭水池係在甲板上，是由被告在駕駛艙內
    手控操舵駕駛漁船，因操舵失誤致船舶受撞，鄭水池落水溺斃等情，尚屬速斷。
    參以被告經送內政部警政署刑事警察局接受測謊之結果，被告對於「碰撞當時
    是不是你開船的？答：不是。案發時是不是你開船的？答：不是。當時妳是
    不是在駕駛艙？答：不是。」等問題，均未呈說謊之反應，此有該局八十八年三
    月十二日（八八）刑鑑字第二０六０四號函附卷可稽，是被告之辯解經測謊專業
    人員以科學儀器進行測謊鑑定並無說謊反應，足證其辯稱：該漁船發生碰撞時非
    其所駕駛等語，並非虛構，應堪採信。再者經本院傳訊證人即富祥十六號漁船船
    舶所有人許崑明、船長許米國，均到庭證稱：被告於八十六年至八十七年間在富
    祥十六號漁船上工作時，均是擔任一般船員，負責煮飯或打油工作，與被告共同
    報關出海期間，被告不曾駕駛過漁船等語，及證人謝明安證稱鄭水池是伊於八十
    七年八月一日起僱用擔任該漁船船長，鄭水池本人會開船等語，並有富祥十六號
漁船八十六年十月至八十七年六月間漁船進出港登記簿影本一份可證，顯然亦無
    從證明被告辯稱其不會開船，是隨船長鄭水池出海等語並非真實。況且刑事被告
    並無自證無罪之義務，尚難僅因碰撞當時船上僅有被害人與被告二人，即遽認上
    開漁船為被告所駕駛，此部分自屬不能證明被告犯罪。此外復查無其他積極證據
    足以佐證被告甲○○確有公訴人所指之犯行，依法原應為無罪之諭知，惟公訴意
    旨認此部分與前開有罪部分，有牽連犯之裁判上一罪關係，爰不另為無罪之諭知
    ，附此敘明。
據上論斷，應依刑事訴訟法第二百九十九條第一項前段，台灣地區與大陸地區人民關
係條例第八十條第一項前段、第二十八條第一項，刑法第十一條前段、第二十八條、
第三十一條第一項、第四十一條，罰金罰鍰提高標準條例第二條，判決如主文。
本案經檢察官黃士元到庭執行職務
中      華      民      國      九十      年     三     月     十三     日
                                    臺灣基隆地方法院刑事第二庭
                                        法  官  汪  梅  芬
右正本證明與原本無異。
對於本件判決如有不服，應於收受送達後十日內，向本院提出上訴書狀，上訴於臺灣
高等法院，並按他造當事人之人數附具繕本。
                                        書記官  黃  致  祥
中      華      民      國     九十     年      三      月     十三     日
【附錄論罪法條】
台灣地區與大陸地區人民關係條例第八十條第一項：
中華民國船舶、航空器或其他運輸工具所有人、營運人或船長、機長、其他運輸工具
駕駛人違反第二十八條第一項規定或違反第二十八條之一第一項規定或台灣地區人民
違反第二十八條之一第二項規定者，處三年以下有期徒刑、拘役或併科新臺幣一百萬
元以上一千五百萬元以下罰金。但行為係出於中華民國船舶、航空器或其他運輸工具
之船長或機長或駕駛人自行決定者，處罰船長或機長或駕駛人。


司法院資訊處製作；財團法人民間司法改革基金會備份。
